臺灣高雄地方法院民事裁定　　　　　100年度消債抗字第120號
抗　告　人　蔡美惠
相　對　人　遠東國際商業銀行股份有限公司
法定代理人　洪信德
相　對　人　大眾商業銀行股份有限公司
法定代理人　陳建平
相　對　人　香港商匯豐商業銀行股份有限公司
法定代理人　李鐘培
上列當事人間因消費者債務清理條例聲明異議事件，抗告人對於
中華民國100 年8 月26日本院100 年度事聲字第112 號第一審裁
定提起抗告，本院管轄之第二審合議庭裁定如下：
  主  文
抗告駁回。
抗告程序費用新臺幣壹仟元由抗告人負擔。
  理  由
一、抗告意旨略以：
（一）抗告人主張依內政部公告之100 年高雄市最低生活費用新
      臺幣（下同）10,033元計算抗告人全家4 人之生活費用。
      則以抗告人每月平均收入23,000元至24,000元左右，加計
      丈夫薪資合計僅約42,000元，扣除全家4 人最低生活費用
      後，僅餘1,868 元，實係因抗告人收入有限及須扶養二名
      子女，無法提出更高的清償成數，抗告人已盡最大的能力
      清償。
（二）抗告人名下的保單是因抗告人友人蔡素卿為保險業務員，
      交往甚篤，為了業績請抗告人幫忙，由訴外人蔡素卿代繳
      約有6 期之多，投保一段時間才能解約。抗告人曾經跟蔡
      素卿表示欲撤銷此份保單，因抗告人負有高額卡債，所以
      無法繼續繳納。抗告人不知蔡素卿為了個人業績而暫為代
      繳保費，現已辦理解約，解約金額為16,780元，扣除蔡素
      卿所代繳費用12,000元，餘額為4,780 元，抗告人願全數
      繳出，作為對銀行清償費用，以期鈞院給予更生之機會。
（三）抗告人丈夫曾因工作致右手受傷，工作類型及工作時間有
      限，收入不多，且其業經鈞院以98年度司執消債更字第85
      號裁定認可更生方案，並於100 年4 月6 日確定( 確定證
      明書：雄院高98司執消債更水字第85號) ，已開始清償債
      務24期當中，雖抗告人及丈夫可支配收入將更少，然抗告
      人願盡最大能力清償。是原裁定以司法事務官99年度司執
      消債更字第123 號認可之更生方案未審酌抗告人名下之保
      險契約，而廢棄該裁定，顯有違誤，為此提起本件抗告等
      語，並聲明：原裁定廢棄。
二、按為使負債務之消費者得依本條例所定程序清理其債務，以
    調整其與債權人及其他利害關係人之權利義務關係，保障債
    權人之公平受償，謀求消費者經濟生活之更生，進而健全社
    會經濟之發展，特制定本條例；又債務人有薪資、執行業務
    所得或其他固定收入之情形下，法院認更生方案之條件公允
    者，得不經債權人會議可決，逕依債務人之聲請或依職權以
    裁定認可更生方案，消費者債務清理條例（下稱消債條例）
    第1 條、第64條第1 項分別定有明文。故消債條例之制定既
    係為使負債務之消費者得依本條例所定程序清理其債務，保
    障債權人之公平受償，以謀求消費者經濟生活之更生，則在
    債務人有薪資、執行業務所得或其他固定收入之情形下，依
    上開條例之規定，除有同條例第63條第1 項、第64條第2 項
    之情形外，法院自得斟酌債務人之資力狀況、債務人所提更
    生方案之還款成數及是否有浪費之情事、債務人實際生活上
    有無特殊困難等情狀而為更生方案之條件是否為公允之審認
    ，並逕依債務人之聲請或依職權以裁定認可更生方案，惟若
    債務人所提更生方案之條件非屬公允者，法院自不得准許，
    合先敘明。
三、經查：
（一）本件抗告人依消債條例規定聲請更生，經本院以99年度消
      債更字第146 號裁定開始更生程序後，司法事務官審酌抗
      告人任職於財團法人濟興長青基金會擔任居家服務員，98
      年度之申報所得為273,185 元，平均每月為22,765元，99
      年1 月至8 月份每月總薪資所得於減除保險費、福利金部
      分為23,803元、22,178元、28,154元、25,559元、26,365
      元、24,208元、25,280元、25, 423 元，換算平均每月薪
      資所得約為25,121元，名下無登記財產，另需育有二名無
      財產亦無收入之未成年子女（85年及89年生），其配偶名
      下僅有一部汽車，96至98年度薪資所得為200,000 元、10
      0,000 元及120,000 元，聲請人須負擔大約65% 之扶養費
      ，復參以內政部公佈之99年度高雄市低收入戶最低生活費
      用標準11,309元及扶養親屬免稅額平均每月約6,833 元，
      則聲請人每月至少應支出20,192元（11309+6833×2 ×65
      % ）等情，認抗告人每月收入扣除上開必要支出後，於第
      一階段二名子女均未成年之前每月還款5,000 元，於第二
      階段長女成年後，再提高每期還款金額至9,000 元，合計
      清償60 4,000元、清償成數為22.98%之更生方案，已將上
      述每月所得扣除最低必要生活費用後之所餘全部金額攤還
      各債權人，其更生方案當屬公允、適當、可行，且無消債
      務條例第64條第2 項所定不得認可之消極事由存在，而依
      該條例第64條第1 項規定，不經債權人會議可決，以99年
      度司執消債更字第123 號裁定逕予認可抗告人所提更生方
      案（下稱系爭更生方案）。嗣經相對人遠東國際商業銀行
      股份有限公司、大眾商業銀行股份有限公司、香港商匯豐
      商業銀行股份有限公司等提起抗告，經本院100 年8 月26
      日100 年度事聲字第112 號裁定以：抗告人名下有國泰人
      壽保險股份有限公司（下稱國泰人壽公司）之國泰人壽創
      世紀變額萬能壽險（下稱系爭保險），而該保險契約是否
      有儲蓄之性質，解約後是否可領得解約金等並非無疑，且
      債務人若於更生方案履行期間內，仍按期繳納保險費或墊
      繳保險費，嗣後解約，無異使債務人在更生方案履行期間
      內逐步累積個人資產，減損債權人可得受償金額，不僅影
      響債權人受償之權益，更攸關債務人是否盡最大努力及誠
      意還款，當為判斷更生方案是否公平、可行所應考量之重
      要因素，自有詳加調查認定之必要，原裁定就此部分未遑
      斟酌，尚有未洽。況依債務人所提出更生方案，清償成數
      僅有22.98%，債務人是否已盡其償債能力與誠意，以符合
      債權人與債務人間利益之衡平公允，甚有可議，而廢棄本
      院司法事務官所為認可系爭更生方案之裁定等情，業據本
      院核閱上開卷宗無訛，並有上開民事裁定2 份為憑，先予
      敘明。
（二）抗告人雖以前揭情詞提起抗告，然其確有投保系爭保險，
      有卷附保險單1 份為憑（見消債更卷宗頁157 至159 ）。
      又抗告人現已將系爭保險解約，並領有解約金16,780元，
      業據抗告人自承在卷，並有國泰人壽公司保全給付申請書
      、明細表各1 份附卷為憑，而系爭更生方案卻未就上開保
      險之性質、保單價值等列入考量，確有未臻妥適之處，是
      原裁定據以廢棄司法事務官99年度司執消債更字第123 號
      認可系爭更生方案之裁定，應屬有據，抗告人執此提起抗
      告，尚難採信。
（三）再抗告人雖主張依內政部公告之100 年高雄市最低生活費
      用10,033元計算其每月生活必要支出費用等語。惟未成年
      子女每月最低生活之生活需求滿足程度，本應視其父母或
      應扶養之人之經濟能力以決之，且個人所需支出之最低生
      活費用，本無統一標準，除抽象之統計資料外，法院自可
      參酌債務人具體生活狀況予以認定之，而非絕對須以內政
      部公告之平均統計數據資料為準。本件抗告人前於更生事
      件程序中，業已表明願意接受第一階段每月5,000 元、第
      二階段每月9,000 元之清償方式，有卷附100 年2 月22日
      陳報狀1 份為憑，且於收受司法事務官以99年度司執消債
      更字第123 號裁定時，亦未就系爭更生方案所認定其子女
      每月生活所需費用為6,833 元一節提出異議，顯見債務人
      經自行評估其生活型態、工作時間、親屬支援系統、社會
      福利給予之協助等一切情況，認為以每月6,833 元之基準
      認定其子女所需受扶養數額，為其實際所能週轉負擔。今
      反於系爭更生方案經原裁定廢棄後，提出本件抗告，再行
      爭執子女扶養費用之認定標準，有違誠信，亦足見本件抗
      告人之子女扶養最低費用數額是否有提高至10,033元之必
      要，實有可疑，抗告人上揭主張，自非可採。況系爭更生
      方案之清償成數僅有22.98%，抗告人實際清償之成數已非
      高，本件如再以內政部之統計數據為標準，無異提高抗告
      人每月扶養費用之支出數額，將致清償成數更低或實際上
      無力清償而須進行清算，該結果是否符合債權人與債務人
      間利益之衡平公允，更有可議。
（四）末按對於未成年子女之權利義務，除法律另有規定外，由
      父母共同行使或負擔之；父母不能共同負擔義務時，由有
      能力者負擔之。民法第1089條第1 項前段、後段定有明文
      。次按負扶養義務者有數人，而其親等同一時，應各依其
      經濟能力分擔義務，民法第1115條第3 項亦有明定。查，
      抗告人所生未成年之女陳家玉，係抗告人與訴外人陳樹成
      所生，並經陳樹成認領，有卷附戶籍謄本1 份為憑。則陳
      家玉之扶養費用分擔，自應審酌抗告人與陳樹成之經濟能
      力以決之，司法事務官認可系爭更生方案時，竟以抗告人
      與胡新慶之收入狀況加以認定抗告人應負擔之陳家玉扶養
      數額，亦有違誤。則本件未成年子女陳家玉之父陳樹成是
      否尚生存? 其經濟狀況為何？依法是否應分擔陳家玉之扶
      養費用？亦將影響抗告人每月生活支出數額之認定，自應
      由司法事務官併予調查審認，附此敘明。
四、綜上所述，系爭更生方案未審酌系爭保險是否具有儲蓄及資
    產性質，亦未就陳家玉之受扶養情形予以審認，即逕予認可
    抗告人所提更生方案，核有未恰，原審予以廢棄，發回由司
    法事務官依法續為妥適處理，尚無違誤，抗告意旨指摘原裁
    定不當，求予廢棄，為無理由，應予駁回。
五、據上論結，本件抗告為無理由，依消費者債務清理條例第15
    條，民事訴訟法第495 條之1 第1 項、第449 條第1 項、第
    95條、第78條，裁定如主文。
中    華    民    國  100     年    10    月    17    日
              民事第五庭  審判長法  官  張維君
                                法  官  楊珮瑛
                                法  官  黃苙荌
上為正本係照原本作成
不得再抗告。
中    華    民    國  100     年    10    月    17    日
                                書記官  呂怜勳